臺灣高等法院臺中分院刑事判決
110年度上易字第998號
上  訴  人  臺灣南投地方檢察署檢察官 
被      告  劉春重
上列上訴人因被告詐欺案件，不服臺灣南投地方法院110年度易
字第2號，中華民國110年10月27日第一審判決（起訴案號：臺灣
南投地方檢察署109年度偵字第3168號），提起上訴，本院判決
如下：
    主  文
上訴駁回。   
    理  由
一、本案經本院審理後，認第一審判決並無不當，應予維持，並
    引用第一審判決書記載之理由（如附件）。
二、上訴人臺灣南投地方檢察署檢察官上訴意旨略以：㈠被告劉○
    ○在「合約收據」上簽名，其上記載「茲因國有林地保安林
    承租權-標的（○○事業區000林班/營造保安林-契約編號00號
    /面積3.6公頃/原承租人劉○○Z000000000）承租權繼承人劉○
    ○約定本合約標的承租權轉讓事宜如下：1.標的承租權轉讓
    金約定新台幣伍拾萬元...」乙情，業據被告於偵查中坦承
    不諱，並有合約收據1紙在卷可佐，此部分之事實，堪予認
    定，則被告其後於法院審理時爭執約定金額並非50萬元，是
    否可採，已非無疑。㈡又被告於偵查中供稱：有說父親賣1甲
    6分的地等語；告訴人王○○於法院審理時證稱：吳○○（原名
    吳○○）說劉○○有說2塊地，1個1.6公頃，1個2公頃，吳○○有
    提供資料給伊，伊才會打出卷附收據內容，劉○○也有拿身分
    證給伊看等語；證人吳○○於偵查中證稱：王○○跟劉○○簽約前
    1、2個月，跟劉○○談買○○鄉○○村的土地，他說是父親留下來
    的，他要繼承，伊們以50萬元跟他買，買3甲6的地是2塊地
    ，1塊是1甲6分，1塊是2甲等語，於法院審理時證稱：劉○○
    說分2筆，是3甲6等語。則三方間對於單位係「甲」、「分
    」或「公頃」，證述上雖有所差異，惟數字「1」、「6」部
    分並無差異，惟均與劉○○所承租造林面積「0.1」公頃相差
    甚鉅，三方間縱因單位傳達錯誤，惟單位前之數字與被告所
    能提供承租之造林面積大相逕庭，則被告是否施用詐術，並
    非無疑。㈢再者，告訴人於偵查及審理時均一致證稱：是吳○
    ○拿資料給伊打收據內容等語；證人吳○○於偵查中證稱：地
    號是劉○○去查，查了以後告訴伊等等語，其後於審理時證稱
    ：劉○○有拿資料給伊，伊給王○○等語，互核相符。原審判決
    以證人吳○○多次改稱，而認供述不一致，惟證人吳○○證述內
    容大意均係指被告提供土地資訊。且證人吳○○於審理時證述
    砍草部分，完整證述內容係「第一次去沒有，第二次去有工
    人砍草」，而原審判決僅爰引「並無看到工人砍草」，而遽
    認證人吳○○證詞前後不一，僅截取證人吳○○部分證述，是否
    有當，亦非無疑。㈣另被告於法院審理時已自承有提供身分
    證給告訴人拍照，證人吳○○對此部分則證稱忘記了，考量證
    人吳○○已高齡68歲，且法院審理時據案發時間已較偵查時更
    為久遠，則證人吳○○於審理時證稱：腦筋退化很多，很多記
    憶模糊等語，與常情被非相違，原審判決逕認證人吳○○此舉
    是避重就輕，而排除其證述，似嫌速斷。㈤綜上，證人吳○○
    係本案認定關鍵，惟原審判決逕將證人吳○○之證述排除，而
    為無罪判決，考量證人吳○○證述並非全然不可採信，認原審
    判決認事用法尚嫌未洽等語。
三、經查原審法院以證人即告訴人王○○於偵查及法院審理中證述
    被告並未告訴告訴人轉讓承租權的土地面積，係證人吳○○告
    知等語，認定告訴人係經證人吳○○介紹而知悉本件買賣，並
    與證人吳○○前往現場看地，經由吳○○告知本件承租權轉讓標
    的之公頃數為3.6公頃。告訴人與被告於交付定金5萬元前，
    未曾見面，被告亦未向告訴人告知其承租權轉讓面積等相關
    資訊。又關於交付定金之事宜，亦係由證人吳○○向告訴人提
    議交付定金予被告等情，是認本案未達通常一般人均不致有
    所懷疑，而得論罪科刑之程度，而為無罪諭知，經核並無違
    誤，檢察官上訴意旨所述已經原審法院詳予說明，既別無不
    利被告之積極明確事證，從而檢察官上訴並無理由，應予駁
    回。
四、被告經合法傳喚，無正當理由不到庭，爰不待其陳述逕行判
    決。
據上論斷，應依刑事訴訟法第371條、第373條、第368條，判決
如主文。
本案經檢察官劉景仁提起公訴，檢察官黃淑美提起上訴，檢察官
林蓉蓉到庭執行職務。
中　　華　　民　　國　　111 　年　　1 　　月　　19　　日
             刑事第九庭   審判長法　官　紀  文  勝
                                法　官　賴  妙  雲
                                法　官　姚　勳　昌
上列正本證明與原本無異。          
不得上訴。
                                書記官  溫  尹  明
　　　　　　　　　　　　　　　　
中　　華　　民　　國　　111 　年　　1 　　月　　19　　日

附件：
臺灣南投地方法院刑事判決
110年度易字第2號
公　訴　人　臺灣南投地方檢察署檢察官 
被　　　告　劉○○　
上列被告因詐欺案件，經檢察官提起公訴（109年度偵字第3168
號），本院判決如下：
    主  文
劉○○無罪。
    理  由
一、公訴意旨略以：被告劉○○明知其父劉○○（已於民國00年0月0
    0日死亡）向行政院農業委員會林務局南投林區管理處（下
    稱南投林管處）承租該處管理之○○事業區第000林班地（原
    為○○事業區第00林班）濫墾地清理租地造林面積僅0.1公頃
    ，租期自60年11月15日起至69年11月14日止，竟意圖為自己
    不法之所有，基於詐欺之犯意，於109年2月14日，向吳○○（
    原名：吳○○）及告訴人王○○佯稱其有前開林班地面積3.6公
    頃承租權之繼承權，願以新臺幣（下同）50萬元將前開承租
    權轉讓予告訴人、吳○○，致告訴人、吳○○陷於錯誤，由吳○○
    交付告訴人所出資之5萬元定金予被告，嗣告訴人、吳○○至
    南投林管處查詢，得知劉○○所承租造林面積僅0.1公頃，始
    知受騙。因認被告涉犯刑法第339條第1項之詐欺取財罪嫌等
    語。
二、按犯罪事實應依證據認定之，無證據不得認定犯罪事實；不
    能證明被告犯罪者，應諭知無罪之判決，刑事訴訟法第154
    條第2項、第301條第1項前段分別定有明文。又刑事訴訟法
    上所謂認定犯罪事實之證據，係指足以認定被告確有犯罪行
    為之積極證據而言，如未能發現有相當證據或證據不足以證
    明，自不能以推測或擬制之方法以為裁判基礎，而認定不利
    於被告之事實，需依積極證據，苟積極證據不足為不利被告
    之認定時，即應為有利於被告之認定，更不必有何有利之證
    據；所謂「積極證據足以為不利被告事實之認定」，係指據
    為訴訟上證明之全盤證據資料，在客觀上已達於通常一般之
    人均不致於有所懷疑、而得確信被告確曾犯罪之程度；若未
    達到此一程度，而有合理之懷疑存在時，即無從為有罪之確
    信。而訴訟上所得之全盤證據資料，固不以直接證據為限，
    間接證據亦應包含在內，惟採用間接證據時，必其所成立之
    證據，在直接關係上，雖僅足以證明他項事實，而由此他項
    事實，本於事理之作用足以證明待證事實者，方為合法，若
    憑空之推想，並非得採為證據資料之間接證據（最高法院29
    年上字第3105號、30年上字第816號及32年上字第67號、76
    年台上字第4986號判例意旨參照）。再者，刑事訴訟法第16
    1條第1項明文規定：「檢察官就被告犯罪事實，應負舉證責
    任，並指出證明之方法。」；因此，檢察官對於起訴之犯罪
    事實，應負提出證據及說服之實質舉證責任。倘其所提出之
    證據，不足為被告有罪之積極證明，或其指出證明之方法，
    無從說服法院以形成被告有罪之心證，基於無罪推定之原則
    ，自應為被告無罪判決之諭知。申言之，刑事訴訟制度受「
    倘有懷疑，則從被告之利益為解釋」、「被告應被推定為無
    罪」原則所支配，故得為訴訟上證明者，無論為直接或間接
    證據，須客觀上於吾人一般社會生活經驗均不致有所懷疑，
    而達於確信之程度者，且除認定被告犯罪之外，無從本於同
    一事證為其他有利於被告之合理推斷，始可以之為不利之認
    定，倘其證明尚未達於確信之程度，而有合理可疑存在時，
    即難據為被告有罪之認定。復按告訴人之告訴，係以使被告
    受刑事訴追為目的，是其陳述是否與事實相符，仍應調查其
    他證據以資審認。被害人就被害經過所為之陳述，其目的在
    於使被告受刑事訴追處罰，與被告處於絕對相反之立場，其
    陳述或不免渲染、誇大。是被害人縱立於證人地位具結而為
    指證、陳述，其供述證據之證明力仍較與被告無利害關係之
    一般證人之陳述為薄弱。從而，被害人就被害經過之陳述，
    除須無瑕疵可指，且須就其他方面調查又與事實相符，亦即
    仍應調查其他補強證據以擔保其指證、陳述確有相當之真實
    性，而為通常一般人均不致有所懷疑者，始得採為論罪科刑
    之依據（最高法院52年台上字第1300號判例、81年度台上字
    第3539號判決、95年度台上字第6017號判決意旨參照）。
三、刑法第339條第1項詐欺取財罪之成立，須行為人主觀上有為
    己或第三人不法所有之意圖，客觀上係以詐術使人將本人或
    三人之物交付為構成要件。而所謂以詐術使人交付財物，必
    須行為人確有施用詐術，被詐欺人因其詐術陷於錯誤而交付
    財物。若其並未施用詐術，或所用方法不能認為詐術，或不
    致使人陷於錯誤，即不構成該罪（最高法院46年臺上字第26
    0號判例參照）。易言之，須行為人主觀上有為自己或第三
    人不法所有之意圖，且客觀上亦有施用詐術，始能成罪，苟
    無積極證據足資證明行為人確有不法所有意圖並施用詐術，
    自不能認為成立詐欺罪。又刑法上詐欺罪之立法意旨，係以
    禁止於經濟行為中使用不當之方法得利，造成被害人整體財
    產受有損害，為其規範目的，而經濟行為亦因其行為本質及
    類型，而於交易領域中有其特有之行為特性，法律原則上固
    應保障交易之秩序，惟於具體案例中，亦應顧及交易雙方為
    交易行為時，是否有具體情事，足認其違背正當之經濟秩序
    ，而應予以制裁。否則，經濟行為本身原寓有不同程度之不
    確定性或交易風險，交易雙方本應自行估量其主、客觀情事
    及蒐集相關資訊，以作為其判斷之參考。是於締約之一方當
    事人主張他方當事人施用詐術而取得財物交付者，必以他方
    當事人對於前述關於資格、能力、信用、投資報酬率、資金
    風險等與交易有關之重要資訊，為積極欺瞞，或消極隱匿，
    足使人陷於錯誤而為交易者，始能認有施用詐術；所謂重要
    交易資訊，係指足以影響交易決定之重要交易資訊，所謂足
    以使人陷於錯誤，則以客觀上是否會引起一般人所誤認，或
    使交易相對人受騙而支付財物的合理可能性（非指任何可能
    ）。此外，於一般社會經濟交易活動，刑法上詐欺罪之規範
    目的，應係在禁止於經濟行為中以使用詐騙之方法取得財物
    或利益，然經濟行為本身即存有不同程度之不確定性或交易
    風險，買賣雙方本應自行從其主、客觀情事及蒐集相關資訊
    ，以作為交易是否成交之參考。　　
四、檢察官起訴被告涉犯前揭罪嫌，無非以告訴人於偵查中之指
    訴、證人吳○○於偵查中之證述、合約收據、南投林管處109
    年4月28日投政字第0000000000號函、109年5月29日投政字
    第0000000000號函及國有森林用地出租造林契約書、○○事業
    區第00林班造林實測圖，為其論據。
五、訊據被告固坦承有向告訴人收取定金5萬元之事實，惟堅決
    否認有何詐欺取財犯行，辯稱：本件只是買賣糾紛，我只認
    識吳○○，是吳○○介紹本件買賣的，我並不知道吳○○跟告訴人
    說面積多少，在收取定金之前沒有與告訴人見過面，都是吳
    ○○介紹的等語。
六、經查：
　㈠被告之父劉○○向南投林管處承租○○事業區第000林班地（原為
    ○○事業區第00林班）濫墾地清理租地造林面積0.1公頃，租
    期自60年11月15日起至69年11月14日止，劉○○業已於00年00
    月00日死亡，此有劉○○個人基本資料查詢結果、國有森林用
    地出租造林契約書、○○事業區第00林班租地造林地實測圖各
    1份、南投林管處109年5月29日投政字第0000000000號函在
    卷可稽（見他卷第22頁、第26頁至第31頁、第42頁），此部
    分事實首堪認定。
  ㈡證人即告訴人王○○於偵查中證稱：被告沒有親口跟我說是要
    轉讓3.6公頃的承租權，要以50萬元租3.6公頃的承租權是吳
    ○○跟我講的等語（見他卷第34頁）。復於本院審理中證稱：
    我與被告這個契約是吳○○介紹的，吳○○跟我講說○○鄉有一塊
    地，水資源蠻豐富，有兩筆土地，一個1.6公頃、一個2公頃
    ，2公頃在後面、1.6公頃在前面，兩塊地合併才要賣50萬元
    而已，是承租權轉讓的，吳○○有跟我說一塊地是被告的土地
    、一塊地是被告爸爸的土地，同時要處理。我在付第一筆款
    5萬元時，沒有跟被告見過面。我是拜託吳○○拿給被告，讓
    被告簽個簡單收據。吳○○說被告土地可以承租時，我跟吳○○
    去看過現場兩次。第二次被告要再收10萬元，我跟被告約在
    林務局查資料，我就把小收據換成比較正式的收據讓被告簽
    ，因為第一次的小收據是寫收定金5萬元，也沒有什麼內容
    ，我才會想說換這張合約收據讓被告簽，對我比較有保障。
    合約收據是我打的字，因為吳○○有拿資料給我，拿承租權契
    約資料影印本、除戶資料，契約書只有寫契約編號00號，並
    沒有寫面積。記得是影印的，寫保安林承租標的，就契約前
    三行所寫的內容。我沒有看過本案國有森林地出租契約書，
    不是這份契約。吳○○說這些資料是被告給他，公頃數3.6是
    吳○○跟我說的。第二次要再收款時，我有去被告家裡一次，
    忘記有無在談到土地面積的事了。（問：是誰提及要5萬元
    ？）是吳○○說我們付多少定金給被告，我說我們付5萬元給
    他，我說金額不大，請他先寫簡單收據，是我們兩個決定付
    5萬元給被告，我拿5萬元給吳○○，小收據是隔了2、3天吳○○
    才拿給我。（審判長問：你既然與被告劉○○都沒見過面，合
    約內對於契約編號跟承租人身分證字號，你是如何知道？）
    在付完訂金拿到小收據後有去被告家一次。當時我跟表弟、
    吳○○一起去被告家，他跟我說要辦除戶等資料，有拿他的身
    分證給我看，我有照相，才有被告身分證字號這些資料。林
    班地資料是吳○○拿訂金、看地之前拿給我看的資料。因為資
    料上面有資料沒有面積，面積是吳○○跟我說有3.6公頃。被
    告沒有跟我說過面積3.6公頃，是吳○○跟我說的。我去被告
    家，除了拿看身分證字號，被告還有說要辦他爸爸除戶才可
    以辦過戶。沒有提到承租的地點、面積等語（見本院卷第15
    4頁至第169頁）。由上開證述可知，告訴人係經由證人吳○○
    介紹而知悉本件買賣，並與證人吳○○前往現場看地，經由吳
    ○○告知本件承租權轉讓標的之公頃數為3.6公頃。告訴人與
    被告於交付定金5萬元前，未曾見面，被告亦無向告訴人告
    知其承租權轉讓面積等相關資訊。又關於交付定金之事宜，
    亦係由證人吳○○向告訴人提議付與定金與被告，綜此，可見
    被告辯以並沒有向告訴人提及面積為3.6公頃，本件買賣係
    由吳○○居中介紹等語，並非無稽。
　㈢又合約收據上固載明：「茲因國有林地保安林承租權標的（○
    ○事業區000林班營造保安林契約編號00號面積3.6公頃/原承
    租人劉○○Z000000000）/承租權繼承人劉○○約定本合約標的
    承租權轉讓事宜如下：⒈標的承租權轉讓金約定新臺幣伍拾
    萬元……」（見他卷第18頁）等語，並經被告簽名其上，此固
    為被告所不否認。惟參諸證人王○○上開所述，此合約收據上
    所載之標的、契約編號、面積等資料均係由證人吳○○所提供
    之資料，而由告訴人親自繕打，於被告與證人相約至林務局
    當日，始交與被告簽名，意在取代原先被告所簽立之收訖5
    萬元定金之單據，以保障告訴人之權利，可知上開合約收據
    上所載本件買賣之標的、內容等資訊並非被告告知告訴人，
    況證人王○○亦證稱給予被告簽署本件合約收據當日，並無向
    被告詢問土地面積之事，則被告於當日始經證人王○○要求而
    簽署上開合約收據，以證其收取定金，證人王○○既無就土地
    標的、契約、面積再次向被告確認，亦非經被告告知上開資
    訊，尚難憑此即認被告有何施用詐術之手段。　　
　㈣再參證人吳○○即吳○○於偵查中證稱：王○○跟被告簽約前一、
    二個月，跟被告談買○○鄉○○村的土地，他說那是他父親留下
    來的，他要繼承，我們以50萬元跟他買，買3甲6的地是二塊
    地，一塊是1甲6分，一塊是2甲。被告跟我收5萬元定金，錢
    是王○○拿給我的。知道被告有地可以賣是一位小姐介紹的，
    是被告的女朋友在開越南麵店，我去吃麵有聽被告重說他父
    親死掉了，要去繼承一筆土地，他有帶我到現場看，為了要
    取信於我，找工人去砍草，後來林務局的人說那塊地不是他
    的，他打電話跟我要15萬，說要請他的兄弟姐妹辦理拋棄繼
    承，還要請工人砍草。合約收據是王○○打的。合約收據所載
    之林班地號碼及契約編號，地號是被告去查的，查了以後告
    訴我們的等語（見他字卷第52頁）。復於本院審理中證稱：
    仲介阿○（音譯）帶我和被告去看土地，被告說父親去世，
    他繼承土地約3甲多，大約一個禮拜之內我帶王○○去看這塊
    地，我有跟王○○提到面積3甲多，當時被告說他父親的部分
    他還沒繼承，不確定面積多少。我當時跟王○○說土地需要60
    萬或80萬元，被告當時開價我忘記了，那時候我有跟他殺價
    ，幾十萬成交。王○○拿5萬元定金給我，我拿給被告，王○○
    說形式上付個定金，改天正式簽約他才出面。（檢察官問：
    合約收據有提到林班地、契約編號、面積，這些內容你有跟
    王○○提過？）當然是有，我是口頭講沒有給書面，因為被告
    還沒有繼承，要看繼承以後才能確定面積。（檢察官問：王
    ○○拿出5萬元給你去轉交之前，你有無拿關於這筆土地的資
    料給王○○看過？）沒有，那時被告說還沒繼承，所以沒有什
    麼資料，我們大家是信用關係而已。（檢察官問：同上筆錄
    後面提到「他有帶我到現場，為了要取信於我找工人去砍草
    」你怎麼知道有找工人去砍草這件事情？）第一次去沒有，
    第二次去有工人砍草。（檢察官問：他有跟你說砍草之人是
    誰叫的？）沒有。（檢察官問：你如何知道是被告劉○○找人
    去砍草的？）被告劉○○有跟我說他有叫人去砍草，但現場沒
    有看到人，我們去的時候草已經砍好，只看到砍完的草，沒
    有看到工人。（檢察官問：合約收據上面寫3.6公頃，是誰
    說到這數字？）被告是說大概，因為他父親還沒辦繼承沒有
    確實的名字，但這數字是被告說的，他說有分兩筆，下面一
    筆、上面一筆，兩筆都是他父親的，有說加起來應該是3甲
    多面積。我確定是被告說的。被告確實有跟我說到是3.6公
    頃。（審判長問：你有無跟王○○提到面積3.6公頃跟契約編
    號00號？）有。後又稱：是3甲6台甲，跟3.6公頃沒有差很
    多，有說到3.6數字，但是3甲6是台甲，不是公頃。我沒有
    講到3.6公頃。合約是他們打的，不是我打的，我不知道，3
    .6公頃跟台甲3甲6差不了幾坪，差幾十坪而已。（審判長問
    ：王○○說當時你有拿給他契約書跟繼承資料，他才有辦法寫
    合約收據上面的這些資料，有何意見？）沒有意見，我有給
    他資料，資料一定是被告劉○○給我的，不然我怎麼有這些資
    料。我腦筋已經70歲，退化很多，很多記憶模糊，應該是有
    資料才會有這張，但是我又沒有看過這資料，後來王○○、劉
    ○○打這張時，我想應該是被告有拿資料給王○○才打這張，及
    契約編號，不是我經手拿的我才沒有印象等語（見本院卷第
    172頁至第183頁）。由上可知，證人吳○○雖證稱被告有向其
    陳述土地面積約有3甲多，然其先證稱3甲多，復又稱面積為
    3.6公頃，實則兩者單位並不相同，3.6甲換算為公頃數應為
    3.49171公頃，亦非3.6公頃，換算後之面積並非相等，顯見
    證人所述有誇大不實之跡象。又證人吳○○於偵查中雖證稱被
    告為取信於他而有找工人至本案土地現場砍草，然其於本院
    審理中復證稱並無看到工人砍草等語，足見證人吳○○所述前
    後不一致、相互齟齬，顯非實在之情。再者，關於合約收據
    上所載林班地號碼及契約編號、地號及面積，證人吳○○於偵
    查中係供稱乃被告自行查詢後告知證人吳○○，復又於本院審
    理中先證稱關於林班地、契約編號、面積等內容，其係以口
    頭告知告訴人，並無交付書面資料，嗣又改稱有提供告訴人
    相關資料等語，其前後供述不一致，且與告訴人之證述相左
    ，其後復稱其記憶不好，益見證人吳○○就其證述關鍵部分有
    避重就輕之嫌，其證述顯難採信。
六、綜上所論，公訴人所舉之上開論據，無從使通常一般之人不
     致有所懷疑，而得確信被告有上揭公訴意旨所指犯行，尚
    不足以使本院形成被告涉有刑法第339 條第1項之詐欺取財
    罪嫌之確信心證。此外，本院復查無其他積極證據足認被告
    有檢察官所指之上述犯行，揆之首開說明，自應為無罪之諭
    知。
據上論斷，應依刑事訴訟法第301條第1項，判決如主文。
本案經檢察官劉景仁提起公訴，檢察官黃淑美到庭執行職務。 
中　　華　　民　　國　　110 　年　　10　　月　　27　　日
　　　　　　　　　刑事第三庭  審判長法　官  何玉鳳
　　　　　　　　　                  法  官  吳宗育
　　　　　　　　　                  法  官  李怡貞 
以上正本與原本無異。
如不服本判決應於收受送達後20日內向本院提出上訴書狀，並應
敘述具體理由；其未敘述上訴理由者，應於上訴期間屆滿後20日
內向本院補提理由書（均須按他造當事人之人數附繕本）「切勿
逕送上級法院」。
告訴人或被害人如對於本判決不服者，應具備理由請求檢察官上
訴，其上訴期間之計算係以檢察官收受判決正本之日期為準。
　　　　　　　　　                  書記官  林鈺珣 
中　　華　　民　　國　　110 　年　　10　　月　　27　　日